【裁判字號】    95,台上,2651
【裁判日期】    951124
【裁判案由】    損害賠償
【裁判全文】
最高法院民事判決            九十五年度台上字第二六五一號
上  訴  人  甲 ○ ○
            乙 ○ ○
            丙 ○ ○
            丁 ○ ○
            戊 ○ ○
            己 ○ ○
            庚 ○ ○
            辛 ○ ○
            壬 ○ ○
            癸○○○
            子 ○ ○
            丑 ○ ○
            寅 ○ ○
            卯    ○
            陳 正
                      樓
            辰 ○ ○
            巳 ○ ○
            午 ○ ○
            未 ○ ○
            申 ○ ○
            酉 ○ ○
            戌 ○ ○
            亥 ○ ○
            天 ○ ○
            地 ○ ○
            宇 ○ ○
            宙 ○ ○
            玄 ○ ○
            黃 ○ ○
            Ａ ○ ○
            Ｂ ○ ○
            Ｃ ○ ○
            Ｄ ○ ○
            Ｅ ○ ○
            Ｆ ○ ○
            Ｇ ○ ○
            Ｈ ○ ○
            Ｉ ○ ○
            Ｊ ○ ○
            Ｋ ○ ○
            Ｌ ○ ○
            Ｍ○○○
            Ｎ ○ ○
            Ｏ ○ ○
            Ｐ ○ ○
            Ｑ ○ ○
            Ｒ ○ ○
            Ｓ ○ ○
                      樓
            Ｔ ○ ○
            Ｕ ○ ○
            Ｖ ○ ○
            Ｗ ○ ○
            Ｘ ○ ○
            Ｙ ○ ○
                      3樓
            Ｚ ○ ○
            ａ ○ ○
                      樓
            ｂ ○ ○
            ｃ ○ ○
            ｄ ○ ○
                      之1
            ｅ ○ ○
                      34號
            ｆ ○ ○
            ｇ ○ ○
            ｈ ○ ○
                      10弄9號
            ｉ ○ ○
                      51號
            ｊ ○ ○
            ｋ ○ ○
            ｌ ○ ○
            ｍ ○ ○
            ｎ ○ ○
            ｏ ○ ○
            ｐ ○ ○
            ｑ    ○
            ｒ ○ ○
            ｓ ○ ○
            ｔ ○ ○
            ｕ○○○
            ｖ ○ ○
            ｗ ○ ○
            ｘ ○ ○
            ｙ ○ ○
            ｚ○○○
            甲甲○○
            甲 乙 ○
            甲 丙 ○
            甲 丁 ○
            甲 戊 ○
            甲 己 ○
            甲 庚 ○
            甲 辛 ○
            帝洋企業有限公司
法定代理人  甲 丑 ○
共      同
訴訟代理人  高 志 明律師
            王 通 顯律師
            蔡 坤 旺律師
被 上訴 人  東正建設股份有限公司
兼  法  定
代  理  人  甲 子 ○
被 上訴 人  東峰建設股份有限公司
法定代理人
即 重整 人  甲 子 ○
            甲 寅 ○
            台北富邦商業銀行股份有限公司台中分公司
法定代理人  甲 卯 ○
被 上訴 人  三五營造有限公司
兼  法  定
代  理  人  甲 癸 ○
共     同
訴訟代理人  林 松 虎律師
被 上訴 人  甲 壬 ○
上列當事人間請求損害賠償事件，上訴人對於中華民國九十三年
四月二十一日台灣高等法院台中分院第二審判決（九十一年度重
上字第七二號），提起上訴，本院判決如下：
    主  文
原判決關於駁回上訴人對於被上訴人東正建設股份有限公司、甲
子○、三五營造有限公司、甲癸○、甲壬○之上訴及各該訴訟費
用部分均廢棄，發回台灣高等法院台中分院。
其他上訴駁回。
第三審訴訟費用關於駁回上訴部分，由上訴人負擔。
    理  由
本件被上訴人東峰建設股份有限公司（下稱東峰公司）原法定代
理人之一即重整人富邦商業銀行股份有限公司台中分公司，因其
總公司與台北商業銀行股份有限公司合併，已由合併後存續之台
北富邦商業銀行股份有限公司台中分公司聲明承受訴訟，合先敘
明。
其次，上訴人起訴主張：伊等均係台中市○○路三四二巷二至七
二號之美麗殿大樓（下稱系爭大樓）之區分所有人，系爭大樓於
民國八十八年九月二十一日九二一地震時嚴重受損，經台中市政
府判定全倒，應限期拆除。嗣經鑑定結果，發現系爭大樓施工時
違反建築技術規則及一般施工規範，並偷工減料，無法達成設計
預期之強度，致伊建物所有權受不法之侵害。按被上訴人甲子○
為大樓起造人即被上訴人東正建設股份有限公司（下稱東正公司
）、東峰公司之負責人，被上訴人甲癸○為承造人即被上訴人三
五營造有限公司（下稱三五公司）之負責人，被上訴人甲壬○則
為系爭大樓之建築師，被上訴人就系爭大樓興建未遵守建築管理
技術規則及偷工減料所生之損害，均應負賠償責任等情，爰依民
法第一百八十四條第一項前段、第二項、第一百八十五條第一項
及公司法第二十三條規定，求為命被上訴人連帶給付伊各如原判
決附表（下稱附表）一所示金額並加計法定遲延利息之判決。嗣
於原審追加依消費者保護法第七條規定請求，並減縮聲明如附表
二所示之金額及其利息。
被上訴人東正公司、甲子○、三五公司、甲癸○則以：伊興建系
爭大樓並無違反建築技術成規或偷工減料情形，系爭大樓因強震
而受損，屬不可抗力，與伊無關。行政院公共工程委員會與內政
部共同組成之「九二一震災受損建築物安全鑑定小組」（下稱九
二一震災鑑定小組）亦認系爭大樓屬半倒可修復，伊不負侵權行
為損害賠償責任，上訴人亦不得依消費者保護法第七條規定請求
賠償。又上訴人買受系爭建物，縱該建物存有瑕疵，其所生財產
上之損害屬契約責任之範疇，不得本於侵權行為法則請求賠償。
被上訴人甲壬○則以：本件係不可抗力造成之損害，系爭大樓於
八十一年間興建，伊依當時之法令設計規劃，並經主管機關依法
核准，難謂有疏失。且系爭大樓係因強震受損，與施工瑕疵亦無
相當因果關係。東峰公司則以：伊非系爭大樓之起造人，伊於八
十七年間投資三五公司始成為該公司股東，系爭大樓興建時，三
五公司工務部經理陳昭雄與伊並無僱傭關係，至於甲子○則係以
東正公司負責人身分執行業務，亦與伊無關各等語，資為抗辯。
原審以：上訴人係系爭大樓之區分所有人，系爭大樓於九二一地
震時，底樓柱子混凝土剝落，鋼筋破壞裸露，牆面多處發生裂縫
掉落，該大樓係由東正公司起造，三五公司承造，甲子○、甲癸
○分別為東正公司、三五公司之負責人，甲壬○為系爭大樓之設
計及監造建築師等情，為兩造不爭之事實。而東峰公司非系爭大
樓之起造人或承造商，於系爭大樓興建期間，亦非三五公司之股
東，有卷附使用執照及公司變更登記事項卡可稽；另身兼東峰公
司及東正公司負責人之甲子○，當時係以東正公司負責人身分執
行職務，非執行東峰公司之業務，上訴人請求東峰公司與其代表
人甲子○負連帶賠償責任，自無足取。其次，上訴人主張系爭大
樓經台中市政府判定全倒，屬危害公共安全之建築物，應予拆除
云云，雖提出台中市政府公告為證，惟系爭大樓經中央大學土木
系（下稱中央大學）鑑定，認「隔間牆均以輕質混凝土磚施工，
及陽台門窗與冷氣窗口附近牆面破壞，均應無結構上之安全顧慮
，樑柱系統雖略有損壞，未發現有因施工上之瑕疵所形成之破壞
現象」，台灣省建築師公會台中市辦事處（下稱建築師公會）鑑
定結果亦認「系爭大樓整體傾斜率萬分之五，屬安全範圍，其結
構為筏基設計地下一樓柱基與牆並無脫離現象，屬安全範圍，結
構柱全部一０九支，其Ｅ、Ｆ棟二四支柱僅一支有保護層剝落，
鋼筋外露，屬四級破壞，占該棟柱總數百分之四，屬中等破壞，
結構樑並無四級、五級破壞狀況，損壞程度屬輕微，一樓大廳，
ＲＣ牆損壞達四級，外牆貼磁磚亦遭地震力破壞，磁磚掉落且穿
透內牆，其損壞程度屬於嚴重丙級，但本棟大樓ＲＣ牆並非結構
牆，對整體結構安全不致產生太大影響，及該建築物沈陷斜率小
於二百分之一，屬輕微破壞」；另鑑定人即建築師公會鑑定委員
戴台津亦證稱系爭大樓應屬半倒，評估修復費用為（新台幣）三
千萬元等語。再行政院公共工程委員會及內政部於九十年九月二
十一日作成最終鑑定，亦肯認上述中央大學及建築師公會之鑑定
結果，並指台中市政府北區區公所會同所謂之「專業人員」進行
之勘查，未符合建築法之規定；又台中市政府判定系爭大樓全倒
，限期拆除之行政處分，亦經台中高等行政法院撤銷（案未確定
），堪認系爭大樓尚可修繕補強，未達應予拆除之程度，上訴人
主張其受有建物全部毀損之損害，委無足取。再依台灣高等法院
九十二年度上訴字第二七五號甲子○等涉犯公共危險案件刑事判
決所載引自中央氣象局有關九二一地震之相關資料，中央氣象局
在台中測得之震度平均高達到六級，而六級之強震，足以造成「
房屋傾倒，山崩地裂，地層斷陷」之破壞；中央大學鑑定報告亦
記載「八十六年建築技術規則將台灣劃分為四區，而台中市列為
地震二區屬中震區，屬四級」，顯見九二一地震強度已超越當時
建築技術規則要求之耐震強度。該鑑定報告並記載「樑柱系統雖
略有損壞，可能係由於地震力較大所致，未發現因施工上之瑕疵
所形成之破壞現象」、「根據中央氣象局在台中測得之震度平均
高達六級，因此使建築物發生受損情形在所難免……除了一些特
殊設計的混凝土牆，如剪刀牆或承重牆外，大多數的混凝土牆在
設計上大多無考慮其必須分擔承受外力，僅配置溫度鋼筋以防止
因溫度變化所產生之變形破壞。然此次地震力大於溫度鋼筋所能
承受之應力範圍，因此在強震來襲時，地震力由樑、柱傳遞到混
凝土牆時，混凝土牆並無法承受如此大的外力，因此在混凝土牆
普遍有混凝土層龜裂損壞的現象產生，此一混凝土牆龜裂損壞的
現象應屬合理可以接受的範圍」等語，亦可認系爭大樓發生損害
，係九二一大地震之不可抗力所致。況系爭大樓自八十三年完工
以來，歷經數次規模五點八至六點五之強震，仍安然無恙，可見
其耐震強度符合法規所定。再東正公司於開工前即付費委請其他
公司負責系爭大樓工程之圖面檢討及工程查核、品質檢驗等營建
管理工作，並由受委託之公司指派建築工程師及機電工程師全程
常駐工地，亦證東正公司在施工前，即要求施工品質完善，系爭
大樓少許之瑕疵，應非蓄意偷工減料所致。末查上訴人請求房屋
全倒之損害賠償，惟九十一年七月十九日法院當庭詢以如經判定
系爭大樓非全倒，上訴人是否請求修繕費用，上訴人表示另補陳
意見；至同年九月三日再詢以房屋如非全倒，是否請求修繕或回
復原狀或損害賠償，上訴人則稱待行政訟爭程序確定後補陳；即
於言詞辯論時，上訴人亦再陳明其係受有系爭建物全倒必須全部
拆除之損害。惟系爭大樓既非全倒，即無依上訴人聲請，鑑定各
建物修補費用之必要。從而，上訴人依民法第一百八十四條第一
項前段、第二項、第一百八十五條、公司法第二十三條及消費者
保護法第七條之規定，請求被上訴人連帶賠償如附表二所示之金
額及法定遲延利息，為無理由，不應准許等詞，因而於上訴人減
縮聲明範圍內，維持第一審所為上訴人敗訴之判決，駁回其上訴
。
關於廢棄發回部分（即上訴人請求東正公司、三五公司、甲子○
、甲癸○、甲壬○連帶賠償部分）：
查原審認為系爭大樓之損害，係因九二一地震所致，與大樓起造
人、承造人及建築師無關云云，無非以中央大學、建築師公會及
九二一震災鑑定小組之鑑定意見為據。雖中央大學及建築師公會
之鑑定報告均認系爭大樓無結構上之安全顧慮，惟中央大學鑑定
報告記載「經實地勘查及混凝土鑽心取樣分析結果，系爭大樓之
缺失為：(1)Ｄ、Ｅ棟之間的伸縮縫處，Ｄ棟外牆以輕質混凝土施
工，未與樑柱緊密接合，與施工圖樣不合。(2)樓梯間鋼筋混凝土
側牆施工時未保持適當間距，造成保護層不足，並於管路通過處
未按施工圖樣加強，造成破壞。(3)輕質磚牆砌磚未按慣用方法施
工，以致穩定性不足，造成破壞（兩層平行砌磚，層與層之間未
充分膠合，或加網固定）。(4)施工模版未拆除完全即予粉刷，以
致受強震時產生應力集中現象，造成損壞。(5)陽台門窗與冷氣口
附近牆面破壞，因設計未考慮牆承受地震力，但實際上卻承受大
量的地震力，因而產生破壞，在所難免。(6)室內隔間牆大都以輕
質混凝土磚施工，在強震下產生明顯裂紋等瑕疵……，但有一處
可能因施工瑕疵，造成整片牆壁部分倒塌，故須於其他未發生倒
塌之隔間牆於牆面角隅處加以補強或是拆除重新隔間」；另建築
師公會鑑定報告亦略以「系爭大樓遭九二一大地震破壞之主要原
因：1.大地震產生之地表加速度值、錯動方向轉變力量其最大加
速度值遠大於法規之設計值，造成建物柱保護層破裂及多處樑裂
、隔間牆破裂及鋼筋外露。2.隔間牆採用輕質白磚施工，其砌接
強度無法抗大地震造成之剪力及拉力破壞。3.部分ＲＣ牆鋼筋配
置疏忽，無法抗地震橫力破壞。4.部分磁磚施工不密實遭受外力
自然就會剝落」各等語（見一審卷第一宗一○六、一二五頁）。
依上開鑑定報告所載，是否係認系爭大樓發生損害，除因地震所
致外，亦與大樓之設計、施工攸關，尚非無疑。另九二一震災鑑
定小組之鑑定意見，則係針對系爭大樓因各鑑定機關判定結果不
盡相同，而作成可作修繕補強之結論，並未否認該大樓有建築師
公會及上訴人提出之高雄市土木技師公會之鑑定報告所載有關施
工之缺失，甚至認「應審慎參考建築師公會、高雄市土木技師公
會之鑑定報告書有關施工缺失和結構體材料強度資料」（見同上
卷一九三頁）。乃原審就卷附各鑑定報告未詳加勾稽審究，遽認
系爭大樓受損全因九二一地震之不可抗力所致，自嫌粗率。又上
訴人雖主張系爭建物應拆除，伊受有房屋全倒之損害，於九十一
年九月三日前對於原審所詢房屋如非全倒，是否請求修繕或回復
原狀或損害賠償乙節，亦未明確答覆；惟其嗣後陳稱「建物不論
全倒或半倒均對伊造成損害」、「系爭房屋須先判定是全倒或半
倒，如是半倒可以修復，則須就修復費用送鑑定」等語（見原審
卷(二)一六○頁、卷(三)一一四頁），似已主張系爭建物如可修復，
則請求賠償修復之費用。是被上訴人東正公司等如確應負損害賠
償責任，自不得僅因上訴人所稱系爭建物全倒乙節為不可採，即
駁回其全部之請求。上訴論旨，執以指摘原判決關於此部分為不
當，求予廢棄，非無理由。
關於駁回上訴部分（即上訴人請求東峰公司賠償部分）：
原審以上開理由，維持第一審所為上訴人該部分敗訴之判決，經
核於法並無違誤。上訴論旨，徒執前詞，指摘原判決關此部分為
不當，聲明廢棄，難認有理由。
據上論結，本件上訴為一部有理由，一部無理由。依民事訴訟法
第四百七十七條第一項、第四百七十八條第二項、第四百八十一
條、第四百四十九條第一項、第七十八條，判決如主文。
中    華    民    國  九十五  年  十一    月  二十四  日
                      最高法院民事第五庭
                          審判長法官  吳  啟  賓
                                法官  高  孟  焄
                                法官  劉  福  來
                                法官  鄭  玉  山
                                法官  吳  謀  焰
      本件正本證明與原本無異
                                      書  記  官
中    華    民    國  九十五  年  十二    月    六    日
                                                     Ｒ


司法院資訊處製作；財團法人民間司法改革基金會備份。
